--- 
title: "Introducción a la Estadística para Científicos de Datos con R"
author: "Raul Vaquerizo"
date: "`r Sys.Date()`"
site: bookdown::bookdown_site
output: bookdown::html_book
documentclass: book
bibliography: [book.bib, packages.bib]
biblio-style: apalike
link-citations: yes
github-repo: https://github.com/rvaquerizo02/Estadistica-data-scientist
description: "Libro de introducción a la estadística"
---


```{r setup, include=FALSE}
knitr::opts_chunk$set(echo = TRUE, cache=FALSE)
```
# Introducción

## Objetivos

Hay muchos y mejores pero quiero mi propio ensayo de introducción a la estadística en la Ciencia de Datos, además quiero que  sirva para crear historias sobre la Estadística. Se emplea un título comercial donde aparece **Ciencia de datos** personalmente no creo que el oficio consista en hacer ciencia con los datos, en el día a día se aplican análisis estadísticos que nos permiten describir problemas, sugerir soluciones a esos problemas y mediante diseño de experimentos pilotar o medir la eficiencia de esas soluciones. De este modo, la estadística es uno de los pilares sobre los que se fundamenta eso que se denomina Ciencia de Datos y como os se ha comentado con anterioridad hay más y mejores trabajos y por ahí vamos a comenzar, la referencias empleadas para realizar este trabajo son:

- [Libro de Carlos Gil](https://datanalytics.com/libro_estadistica/index.html)
- [Introducction to Stadistical Learning](https://fcorowe.github.io/sl/)
- [R for Data Science](https://es.r4ds.hadley.nz/index.html)
- [Un Recorrido por los Métodos Cuantitativos en Ciencias Sociales a bordo de R](https://estadisticacienciassocialesr.rbind.io/)
- [Analizando datos, visualizando información, contando historias de Javier Alvarez Liébana](https://dadosdelaplace.github.io/courses-ECI-2022/index.html)


. Esta serie monográfica será similar a la formación que llevo impartiendo en empresas y postgrados universitarios desde hace algunos años. Los capítulos de los que tendrá este ensayo serán:

<ol>
 	<li>Datos</li>
 	<li>Estadística descriptiva</li>
 	<li>Probabilidad y distribuciones que describen un problema</li>
 	<li>Estadística descriptiva bivariable</li>
 	<li>Muestreo e inferencia de aquella manera</li>
 	<li>Regresión lineal</li>
 	<li>Que nos cuenta el parámetro de un modelo</li>
 	<li>Diseño de experimentos</li>
 	<li>Modelos GLM</li>
</ol>

Visión completamente práctica y desde el punto de vista frecuentista que será distinta a lo que podéis encontrar en otros foros. Cada tema tendrá una sección descriptiva y una sección práctica con R.

## Entorno de trabajo

Este trabajo está escrito en Markdown desde [RStudio](https://www.rstudio.com/), el primer paso es disponer de RStudio e instalar las librerías necesarias para crear Markdown. Los paquetes que se van a emplear a lo largo del curso serán:

- readxl
- tidyverse
- lubridate
- sqldf
- raster
- DataExplorer
- formattable
- MASS
- car

Estas librerías de R se emplearán en casos prácticos pero no son necesarias: 

- h2o
- e1071
- vcd


```{r include=FALSE}
# automatically create a bib database for R packages
knitr::write_bib(c(
  .packages(), 'bookdown', 'knitr', 'rmarkdown', 'tidyverse','DataExplorer'
), 'packages.bib')
```
